---
title: "Projeto Final FCM: Análise descritiva em um dataset sobre diabetes "
author: "Guilherme Rodrigues e Beatriz Magiore"
date: "2023-06-19"
output: html_document
---

```{r setup, include=FALSE}
knitr::opts_chunk$set(echo = TRUE)

```


# Introdução

O conjunto de dados *Diabetes Prediction* disponível em <https://www.kaggle.com/datasets/iammustafatz/diabetes-prediction-dataset?select=diabetes_prediction_dataset.csv> consiste em uma compilação de informações médicas e demográficas de 100 mil pacientes. Esses dados podem ser utilizados para realizar análises descritivas e exploratórias visando compreender melhor os fatores associados à doença.

A análise descritiva desses dados, considerando estatísticas básicas, distribuições, relações entre variáveis e comparação entre grupos, pode auxiliar na compreensão de fatores relacionados ao desenvolvimento da doença. Além disso, essas análises podem auxiliar no desenvolvimento de estratégias de prevenção e tratamento mais eficazes para o diabetes.

Vamos carregar as bibliotecas:

```{r, message=FALSE}
library(ggplot2)
library(tidyr)
library(dplyr)
library(rcartocolor)
```

Chamando o conjunto de dados, temos:

```{r}
dados <- read.csv("./diabetes_prediction_dataset.csv")
head(dados)
```

```{r}
nrow(dados) 
```

Acompanhados da condição de diabetes (1 para a presença e 0 para ausência), os atributos abrangem uma variedade de características, incluindo idade, gênero, índice de massa corporal (IMC), hipertensão, doenças cardíacas, histórico de tabagismo, nível de HbA1c (hemoglobina glicada) e nível de glicose no sangue. 

As variáveis podem ser divididas em numéricas e categóricas.

* Variáveis numéricas:
    + idade
    + IMC
    + nível de HbA1c
    + nível de glicose no sangue
    
* Variáveis categóricas:
    + gênero
    + hipertensão
    + doenças cardíacas
    + histórico de tabagismo
    + diabetes


Exibindo informações do *dataframe*:
```{r}
str(sapply(dados, unique))

```
Como alguams variáveis são categóricas, primeiramente vamos fazer uma conversão da representação dessas variáveis, para então fazermos um resumo estatístico dos dados:
```{r}
dados %>%
  mutate(
    gender = factor(gender),
    hypertension = factor(hypertension),
    heart_disease = factor(heart_disease),
    smoking_history = factor(smoking_history),
    diabetes = factor(diabetes)
  ) %>% 
  summary()
```

# Primeiras análises descritivas dos dados

Vamos fazer uma análise individual das variáveis do *dataframe*

```{r}
# Definindo um tema padrão para os gráficos das análises
theme_set(theme_minimal(base_size = 12) + theme(text = element_text(face = "bold"),
                                             axis.title.x = element_text(face = "bold"),
                                             axis.title.y = element_text(face = "bold"),
                                             legend.title = element_text(face = "bold"),
                                             legend.text = element_text(face = "bold"),
                                             plot.title = element_text(hjust = 0.5)))
```

Uma análise preliminar relacionada a distribuição de pacientes divididos por gênero foi realizada, e os resultados foram obtidos a partir do gráfico de barras abaixo.

```{r}
dados %>% 
  ggplot(aes(x = gender, fill = gender)) +
    geom_bar() +
    geom_text(stat = "count", aes(label = after_stat(count)), vjust = -0.5, color = "black")+
    scale_fill_manual(values = rcartocolor::carto_pal(3,"Safe"),
                      breaks = c("Female","Male","Others"),
                      labels = c("Feminino", "Masculino", "Outros")) +
    labs(title = "Contagem por Gênero") +
    xlab("Gênero") +
    ylab("Contagem") +
    scale_x_discrete(labels = c("Feminino", "Masculino", "Outros"))+
    theme(legend.title = element_blank())

```

* Com relação a variável *diabetes*, temos que, dos 100 mil pacientes, apenas 8500 possuem diabetes.

```{r}
contagem_diabetes <- dados %>%
  count(diabetes) %>%
  mutate(diabetes = factor(diabetes, labels = c("Não", "Sim")))

contagem_diabetes %>% 
  ggplot(aes(x = diabetes, y = n, fill = diabetes)) +
    geom_bar(stat = "identity") +
    geom_text(aes(label = n), vjust = -0.5, color = "black") +
    scale_fill_manual(values = rcartocolor::carto_pal(2,"Safe")) +
    labs(title = "Contagem por Diabetes", x = "Diabetes", y = "Contagem")+
    theme(legend.title = element_blank())
```


* Com relação a variável *smoking_history*, que apresenta as informações acerca do uso de tabaco, temos a classificação:

  + "*Never*": indivíduos que nunca fumaram;
  + "*Former*": indivíduos que fumavam mas estão em abstinência há muito tempo
  + "*Not current*": indivíduos que costumavam fumar, mas atualmente não fumam
  + "*Ever*": indivíduos que já foram fumantes;
  + "*Current*": indivíduos que fumam atualmente;
  + "*No info*": indivíduos cujo histórico de tabagismo é desconhecido.


```{r}
dados_smoking <- dados %>% select(gender, smoking_history, diabetes)

dados_smoking %>% 
  ggplot(aes(x = factor(smoking_history, 
                        levels = c("never", "former", "not current", "ever", "current", "No Info")), 
             fill = smoking_history)) +
    geom_bar(stat="count") +
    geom_text(stat = "count", aes(label = after_stat(count)), vjust = -0.5, color = "black") +
    labs(title = "Distribuição do histórico de tabagismo", x = "Histórico", y = "Contagem")+
    scale_fill_manual(values = rcartocolor::carto_pal(6,"Safe"),
                      breaks = c("never", "former", "not current", "ever", "current", "No Info"), 
                      label = c("Never", "Former", "Not current", "Ever", "Current", "No info"),
                      name = "Histórico")+
    scale_x_discrete(label = c("Never", "Former", "Not current", "Ever", "Current", "No info"))+
    theme(legend.title = element_blank())
```

* Com relação a variável *hypertension*, que apresenta as informações acerca de pacientes com hipertensão, temos que 7485 possuem tal condição.


```{r}
contagem_hipertensao <- dados %>%
  count(hypertension) %>%
  mutate(hypertension = factor(hypertension, labels = c("Não", "Sim")))

contagem_hipertensao %>% 
  ggplot(aes(x = hypertension, y = n, fill = hypertension)) +
    geom_bar(stat = "identity") +
    geom_text(aes(label = n), vjust = -0.5, color = "black") +
    scale_fill_manual(values = rcartocolor::carto_pal(2,"Safe")) +
    labs(title = "Contagem por Hipertensão", x = "Hipertensão", y = "Contagem")+
    theme(legend.title = element_blank())
```

* Com relação a variável *heart_desease*, que apresenta as informações acerca de pacientes com doenças cardíacas, temos que 3942 deles possuem alguma doença.

```{r}
contagem_doencacardiaca <- dados %>%
  count(heart_disease) %>%
  mutate(heart_disease = factor(heart_disease, labels = c("Não", "Sim")))

contagem_doencacardiaca %>% 
  ggplot(aes(x = heart_disease, y = n, fill = heart_disease)) +
    geom_bar(stat = "identity") +
    geom_text(aes(label = n), vjust = -0.5, color = "black") +
    scale_fill_manual(values = rcartocolor::carto_pal(2,"Safe")) +
    labs(title = "Contagem por Doença Cardíaca", x = "Doença Cardíaca", y = "Contagem")+
    theme(legend.title = element_blank())
```

# Análise descritiva considerando as variáveis categóricas

Nesta rodada de análises descritivas vamos mostrar alguns resultados acerca dos dados dicotomizados presentes no *dataset*, isto é, 0 para a ausência e 1 para a presença de determinada doença. Sabemos que a distribuição de probabilidades de variáveis desse tido segue a distribuição de Bernoulli, dada por

\[f(k;p)=p^k(1-p)^{1-k},\quad\text{para }k\in(0,1)\]
em que $p$ é a probabilidade de sucessos e $1-p$ a probabilidade de fracassos. Além disso, sabemos que o valor esperado e a variância de uma variável aleatória de Bernoulli $X$ é 
\[E(X)=p,\quad Var(X)=p(1-p)\]


Nesta análise, voltaremos nossa atenção para as colunas *gender, hypertension, heart_disease, diabetes*. Realizamos a filtragem destas variáveis por meio do comando *filter*, e salvamos em uma variável "dados_dicotomicos". Segue que


```{r}
dados_dicotomicos <- dados %>% select(gender, hypertension, heart_disease, diabetes)
head(dados_dicotomicos)

```


Uma análise preliminar relacionada a distribuição de pacientes divididos por gênero foi realizada, e os resultados foram obtidos a partir do gráfico de barras abaixo.

```{r}
theme_set(theme_gray(base_size = 12) + theme(text = element_text(face = "bold"),
                                             axis.title.x = element_text(face = "bold"),
                                             axis.title.y = element_text(face = "bold"),
                                             legend.title = element_text(face = "bold"),
                                             legend.text = element_text(face = "bold")))

ggplot(dados, aes(x = gender, fill = gender)) +
  geom_bar() +
  geom_text(stat = "count", aes(label = after_stat(count)), vjust = -0.5, color = "black")+
  scale_fill_manual(values = c("orange", "blue", "black"), labels = c("Feminino", "Masculino", "Outros")) +
  labs(title = "Distribuição da Variável Gênero") +
  xlab("Gênero") +
  ylab("Contagem") +
  scale_x_discrete(labels = c("Feminino", "Masculino", "Outros"))+
  theme(legend.title = element_blank())

```

Como observado acima, 18 indivíduos informaram o gênero como *Others*. Como os dados de saúde dessa população podem afetar o andamento de algumas análises como, por exemplo, os cálculos dos coeficientes de variação, analisamos os dados de saúde desta população em específico, para verificar a sua contribuição. A priori, filtramos esta população do conjunto de dados dicotômicos e obtivemos os seguintes resultados:

```{r}
(dados_dicotomicos %>% filter(gender == "Other"))

```

Nenhum dos indivíduos que se identificam como *Outro* gênero apresentou alguma das três condições analisadas neste primeiro momento. Desse modo, para evitar problemas como divisão por zero nos cálculos, excluímos estes 18 indivíduos por meio da filtragem, isto é

```{r}
dados_dicotomicos_others <- dados_dicotomicos %>% filter(gender != "Other")
```


Para avaliar se os pacientes saíram do banco de dados podemos utilizar o comando *grepl*:

```{r}
gender_other_search <- sum(grepl("Other", dados_dicotomicos_others$gender))
print(gender_other_search)
```

Extraindo algumas informações de média, desvio padrão e coeficiente de variação separado por gênero temos que

```{r}
dados_dicotomicos_exploration <- dados_dicotomicos_others %>%
  group_by(gender) %>%
  summarise(
    media_hypertension=mean(hypertension),
    media_heart_desease = mean(heart_disease),
    media_diabetes = mean(diabetes),
    dp_hypertension=sd(hypertension),
    dp_heart_desease = sd(heart_disease),
    dp_diabetes = sd(diabetes),
    CV_hypertension=dp_hypertension/media_hypertension,
    CV_heart_desease = dp_heart_desease/media_heart_desease,
    CV_diabetes = dp_diabetes/media_diabetes,
    N = n()
  )
(dados_dicotomicos_exploration)
```

Podemos observar que, em média, os homens possuem maior prevalência das doenças analisadas, e além disso, a presença destas doenças em homens é mais homogênea do que em mulheres, dado que os coeficientes de variação são mais baixos no gênero masculino.

Realizando uma análise de relação entre a incidência de diabetes em indivíduos com hipertensão
```{r}
dados_dicotomicos %>%
  group_by(hypertension, diabetes) %>%
  summarise(count = n()) %>%
  mutate(prop = count / sum(count)) %>% 
  ggplot(aes(x = factor(hypertension), y = prop, fill = factor(diabetes))) +
    geom_col(position = "dodge") +
    labs(title = "Relação hipertensão-diabetes", 
         x = "Hipertensão", y = "Proporção", fill = "Diabetes") +
    scale_fill_manual(values = rcartocolor::carto_pal(4,"Safe"), labels = c("Não", "Sim")) +
    scale_x_discrete(labels = c("Não", "Sim"), breaks = c(0, 1)) +
    geom_text(aes(label = count), position = position_dodge(width = 0.9), vjust = -0.5) +
    theme()
```

E agora para a relação com doenças cardíacas:
```{r}
dados_dicotomicos %>%
  group_by(heart_disease, diabetes) %>%
  summarise(count = n()) %>%
  mutate(prop = count / sum(count)) %>% 
  ggplot(aes(x = factor(heart_disease), y = prop, fill = factor(diabetes))) +
    geom_col(position = "dodge") +
    labs(title = "Relação doença cardíaca-diabetes", 
         x = "Doença cardíaca", y = "Proporção", fill = "Diabetes") +
    scale_fill_manual(values = rcartocolor::carto_pal(4,"Safe"), labels = c("Não", "Sim")) +
    scale_x_discrete(labels = c("Não", "Sim"), breaks = c(0, 1)) +
    geom_text(aes(label = count), position = position_dodge(width = 0.9), vjust = -0.5) +
    theme()
```
Assim, percebemos que pessoas hipertensas e/ou com doenças cardíacas são mais propensaas a ter diabetes do que aquelas que não possuem tais condições.

Realizando esta mesma análise com as informações de tabagismo, agrupando os indivíduos como os que nunca fumaram, os que já fumaram no passado e os que fumam atualmente

```{r}
dados_smoking <- dados %>%
  filter(smoking_history != "No Info") %>% 
  mutate(smoking_history_redef = case_when(smoking_history == "never" ~ "non-smoker",
                                           smoking_history == "current" ~ "current",
                                           smoking_history %in% c("former", "ever", "not current") ~ "past smoker"))
dados_smoking %>%
  group_by(smoking_history_redef, diabetes) %>%
  summarise(count = n()) %>%
  mutate(prop = count / sum(count)) %>% 
  ggplot(aes(x = factor(smoking_history_redef, levels = c("non-smoker", "current", "past smoker")),
             y = prop, fill = factor(diabetes))) +
    geom_col(position = "dodge") +
    labs(title = "Relação tabagismo-diabetes", 
         x = "Histórico de tabagismo", y = "Proporção", fill = "Diabetes") +
    scale_fill_manual(values = rcartocolor::carto_pal(6,"Safe"), labels = c("Não", "Sim")) +
    scale_x_discrete(breaks = c("non-smoker", "current", "past smoker"), 
                    label = c("Não fumante", "Fumante", "Ex-fumante")) +
    geom_text(aes(label = count), position = position_dodge(width = 0.9), vjust = -0.5) +
    theme()
```

A relação do histórico de tabagismo com o diagnóstico de diabetes é muito sutil, sendo levemente maior para aqueles que fumaram no passado.

# Análise descritiva considerando as variáveis numéricas

Nesta rodada de análises, vamos considerar todas as variáveis presentes no *dataset*. A priori vamos analisar a distribuição da faixa etária dos pacientes dividindo em 9 subgrupos. Temos que (...)

# Análise descritiva considerando todas as variáveis

Nesta rodada de análises, vamos considerar todas as variáveis presentes no *dataset*. A priori vamos analisar a distribuição da faixa etária dos pacientes dividindo em 9 subgrupos. Temos que

```{r}
# Histograma
ggplot(dados, aes(x = age)) +
  geom_histogram(binwidth = 9, fill = "lightblue", color = "black") +
  labs(x = "Idade", y = "Contagem") +
  ggtitle("Histograma de Idade") +
  theme_minimal()

# Boxplot
ggplot(dados, aes(x = "", y = age)) +
  geom_boxplot(fill = "lightblue", color = "black") +
  labs(x = "", y = "Idade") +
  ggtitle("Boxplot de Idade") +
  theme_minimal()

```


Histograma e Boxplot do IMC dos pacientes:
```{r}
ggplot(dados, aes(x = bmi)) +
  geom_histogram(binwidth = 9, fill = "lightblue", color = "black") +
  labs(x = "IMC", y = "Contagem") +
  ggtitle("Histograma do IMC") +
  theme_minimal()

# Boxplot
ggplot(dados, aes(x = "", y = bmi)) +
  geom_boxplot(fill = "lightblue", color = "black") +
  labs(x = "", y = "IMC") +
  ggtitle("Boxplot do IMC") +
  theme_minimal()
```
Histograma (faltando) e boxplot para os níveis de hemoglobina glicada dos pacientes:

```{r}
# Boxplot
ggplot(dados, aes(x = "", y = HbA1c_level)) +
  geom_boxplot(fill = "lightblue", color = "black") +
  labs(x = "", y = "Nível de HbA1c") +
  ggtitle("Boxplot de Nível de HbA1c") +
  theme_minimal()
```
Boxplot (faltando) e histograma para nível de glicose

```{r}
# Boxplot
ggplot(dados, aes(x = "", y = blood_glucose_level)) +
  geom_boxplot(fill = "lightblue", color = "black") +
  labs(x = "", y = "Nível de Glicose no Sangue") +
  ggtitle("Boxplot de Nível de Glicose no Sangue") +
  theme_minimal()
```


# Correlação
(ainda falta comentar...)
```{r}
dados %>%
  select(age, hypertension, heart_disease, bmi, HbA1c_level, blood_glucose_level, diabetes) %>%
  cor() %>%
  as.data.frame() %>%
  tibble::rownames_to_column(var = "Variable") %>%
  filter(Variable == "diabetes") %>%
  pivot_longer(cols = -Variable, names_to = "Variable2", values_to = "Correlation") %>%
  mutate(Variable2 = reorder(Variable2, Correlation)) %>%
  ggplot(aes(Variable, Variable2, fill = Correlation)) +
  geom_tile() +
  geom_text(aes(label = round(Correlation, 4)), color = "black", size = 3) +
  labs(title = "Correlação com a variável Diabetes",
       x = "", y = "", fill = "Correlação") +
  scale_fill_gradient2(low = "#3C61A0", mid = "#F7F7F7", high = "#CC6677", midpoint = 0) +
  theme()

```

