---
title: "Projeto Final FCM: Análise descritiva em um dataset sobre diabetes "
author: "Guilherme Rodrigues e Beatriz Magiore"
date: "2023-06-16"
output: html_document
---

```{r setup, include=FALSE}
knitr::opts_chunk$set(echo = TRUE)

```


# Introdução

O conjunto de dados *Diabetes Prediction* é uma coleção de informações relacionadas a pacientes submetidos a testes médicos para avaliar a possibilidade de desenvolver diabetes. Esses dados podem ser utilizados para realizar análises descritivas e exploratórias visando compreender melhor os fatores associados à doença.

A análise descritiva desses dados, considerando estatísticas básicas, distribuições, relações entre variáveis e comparação entre grupos, pode auxiliar na compreensão de fatores relacionados ao desenvolvimento da doença. Além disso, essas análises podem auxiliar no desenvolvimento de estratégias de prevenção e tratamento mais eficazes para o diabetes.

## Análise descritiva considerando apenas os dados dicotomizados

Nesta primeira rodada de análises descritivas vamos mostrar alguns resultados acerca dos dados dicotomizados presentes no *dataset*, isto é, 0 para a presença e 1 para a ausência de determinada doença. Desse modo, podemos utilizar a distribuição de Bernoulli dada por
\[f(k;p)=p^k(1-p)^{1-k}, \text{ para }k\in{0,1}.\]
Sabemos que o valor esperado de uma variável aleatória de Bernoulli $X$ é $E(X)=p$ e a variância é dada por $Var(X)=p(1-p)$.

Vamos carregar as bibliotecas:

```{r}
library(ggplot2)
library(tidyr)
library(dplyr)
```

Chamando o conjunto de dados, temos:

```{r}
dados <- read.csv("./diabetes_prediction_dataset.csv")
head(dados)

```

Avaliando a quantidade de linhas, ou seja, de pacientes:
```{r}
nrow(dados) 
```

O conjunto de dados de previsão de diabetes disponível em <https://www.kaggle.com/datasets/iammustafatz/diabetes-prediction-dataset?select=diabetes_prediction_dataset.csv> consiste em uma compilação de informações médicas e demográficas de 100 mil pacientes (100 mil linhas), acompanhadas da condição de diabetes (1 para a presença de diabetes e 0 para ausência de diabetes). Os atributos abrangem uma variedade de características, incluindo idade, gênero, índice de massa corporal (IMC), hipertensão, doenças cardíacas, histórico de tabagismo, nível de HbA1c (hemoglobina glicada) e nível de glicose no sangue. 

Neste primeiro momento, nosso interesse está voltado apenas para os pacientes que tem o hábito de fumar. Então, filtramos todos os pacientes que não forneceram esta informação da seguinte forma:

```{r}
dados_info_smoking <- dados %>% filter(smoking_history != "No Info")
head(dados_info_smoking)

dados_info_smoking %>% nrow()

```

Note que tal filtragem reduziu a quantidade de pacientes de 100 mil para 64.184 pacientes. Nesta primeira análise, voltaremos nossa atenção para as colunas *gender, hypertension, heart_disease, diabetes*, que fornecem os dados quanto a presença e ausência das doenças. A filtragem foi realizada da seguinte forma:

```{r}
dados_dicotomicos <- dados_info_smoking %>% select(gender, hypertension, heart_disease, diabetes)
head(dados_dicotomicos)
```
No conjunto de dados dicotômicos, notamos que alguns pacientes informaram o gênero como *Others*. Para evitar divisão por zero no cálculo dos coeficientes de variação, analisamos os dados de saude dessa população em específico. Segue que

```{r}
dados_dicotomicos %>% filter(gender == "Other") %>% View()

```

Dos mais de 64 mil pacientes, 12 pacientes não forneceram dados de gênero e nehum deles apresentou alguma das três doenças analisadas neste primeiro momento. Portanto, também os excluímos desta primeira análise. Segue que

```{r}
dados_dicotomicos_gender_others <- dados_dicotomicos %>% filter(gender != "Other")
```

Para avaliar se os pacientes saíram do banco de dados podemos utilizar o comando grepl:
```{r}
gender_other_search <- sum(grepl("Other", dados_dicotomicos_gender_others$gender))
print(gender_other_search)
```
Agora, com a garantia de que não ocorrerá divisão por zero no cálculo dos coeficientes de variação, dado que os pacientes que declaram seu gênero como *Others* não possuem nenhuma das doenças analisadas aqui, podemos extrair algumas informações de média, desvio padrão e coeficiente de variação separado por gênero. Segue que

```{r}
dados_dicotomicos_exploration <- dados_dicotomicos_gender_others %>%
  group_by(gender) %>%
  summarise(
    media_hypertension=mean(hypertension),
    media_heart_desease = mean(heart_disease),
    media_diabetes = mean(diabetes),
    dp_hypertension=sd(hypertension),
    dp_heart_desease = sd(heart_disease),
    dp_diabetes = sd(diabetes),
    CV_hypertension=dp_hypertension/media_hypertension,
    CV_heart_desease = dp_heart_desease/media_heart_desease,
    CV_diabetes = dp_diabetes/media_diabetes,
    N = n()
  )
head(dados_dicotomicos_exploration)
```

Como resultados preliminares desta primeira análise, podemos observar que, em média, os homens possuem maior prevalência das doenças analisadas, e além disso, a presença destas doenças em homens é mais homogênea do que em mulheres, dado que os coeficientes de variação são mais baixos no gênero masculino.

